臺灣苗栗地方法院民事簡易判決
110年度苗簡字第681號
原      告  環強資源回收有限公司

法定代理人  曾根斌  
訴訟代理人  陳昱龍律師
被      告  堉珵股份有限公司

兼
法定代理人  曾明堃  
上列當事人間請求給付貨款事件，本院於民國111年5月24日言詞
辯論終結，判決如下：    
    主      文
原告之訴駁回。
訴訟費用由原告負擔。 
    事實及理由
壹、程序方面：
一、按訴狀送達後，原告不得將原訴變更或追加他訴，但請求之
    基礎事實同一者、不甚礙被告之防禦及訴訟之終結者，不在
    此限，民事訴訟法第255條第1項第2、7款定有明文。本件原
    告起訴時，原請求被告堉珵股份有限公司（下稱堉珵公司）
    應給付原告新臺幣（下同）430,092元，及自支付命令送達
    之翌日起至清償日止，按年息5％計算之利息。嗣於第1次言
    詞辯論期日前，原告本於同一貨款基礎事實，追加堉珵公司
    之法定代理人曾明堃為被告，並將其聲明變更為如後述原告
    主張項下所示（見卷第67-68頁），經核合於前開規定，應
    予准許。
二、被告經合法通知，未於最後言詞辯論期日到場，核無民事訴
    訟法第386條各款所列情形，爰依原告之聲請，由其一造辯
    論而為判決。　　
貳、實體方面：
一、原告主張：
　㈠被告曾明堃為被告堉埕公司之負責人，兼為訴外人利享紙業
    有限公司（下稱利享公司）之總經理，被告曾明堃之配偶即
    訴外人李美慧則為利享公司之負責人兼堉珵公司之監察人，
    被告堉埕公司與利享公司之登記所在地均為苗栗縣○○鄉○○村
    0000號，所營事業高度近似，經營階層團隊亦完全相同，足
    見被告堉埕公司可直接或間接控制利享公司之人事、財務或
    業務經營，為利享公司之控制公司。又被告曾明堃明知利享
    公司於108年3月間已陷於無資力給付狀態，竟仍以利享公司
    總經理身分至原告臺北廠區，除表明願以個人身分承擔債務
    外，並持續於民國109年5月21日至同年9月23日期間，以利
    享公司名義陸續向原告訂購紙張原料共122,490公斤，貨款
    共計730,092元，嗣被告曾明堃於110年1月31日、2月28日及
    3月31日以被告堉埕公司名義開立10萬元之支票3紙給付貨款
    ，尚欠貨款430,092元（下稱系爭貨款）。被告曾明堃以無
    資力之利享公司向原告訂購紙張原料，將貨款債務悉數由利
    享公司負擔，使利享公司成為積欠債務之空殼公司，復由被
    告堉埕公司以高於市價2至3倍原料價格向利享公司購買同批
    紙張原料，營造進項成本高漲及獲利甚微之假象，使被告堉
    埕公司牟取營利事業所得稅上不法利益，且未於會計年度終
    了時為適當補償，被告堉埕公司與曾明堃應依公司法第369
    條之4規定，對利享公司負連帶損害賠償責任，亦即給付系
    爭貨款，並由原告代為受領。
　㈡此外，被告曾明堃亦為利享公司之股東，於執行利享公司總
    經理職務時依法視為利享公司負責人，其明知利享公司已陷
    於無資力給付貨款之情形，卻以現金訂貨獲取原告信任後，
    旋即積欠系爭貨款，足見被告曾明堃係利用其為利享公司總
    經理及股東之地位，使利享公司負擔債務且無法清償，依揭
    穿公司面紗原則、誠信原則之法理及公司法第99條第2項規
    定，應由被告曾明堃負清償系爭貨款之責等語。
　㈢並聲明：
  ⒈先位聲明：被告堉珵公司、曾明堃應連帶給付利享公司430,0
    92元，及自變更訴之聲明暨補充理由狀繕本送達翌日起至清
    償日止，按年息5％計算之利息，並由原告代為受領。
  ⒉備位聲明：被告曾明堃應給付原告430,092元，及自變更訴之
    聲明暨補充理由狀繕本送達翌日起至清償日止，按年息5％計
    算之利息。
二、被告答辯：向原告購買紙張原料者為利享公司，非被告堉珵
    公司，被告堉珵公司向利享公司購買原紙進貨後，以開立支
    票或匯款方式支付貨款予利享公司，屬正常交易行為。利享
    公司於108年5月因資金周轉困窘，負責人李美慧失聯，因此
    發生跳票事件，因事發突然，被告曾明堃遂召開員工會議，
    經決議暫由被告曾明堃擔任總經理一職，單位部門並各司其
    職及分工，期使利享公司能持續經營。期間利享公司皆是由
    採購部門向外訂購原物料，非被告曾明堃親自聯繫採購，被
    告曾明堃擔任總經理期間，利享公司均正常營運，並非積欠
    債務之空殼公司。又被告堉珵公司所購買之進貨項目，為利
    享公司購買原料進廠加工生產後之原紙，加工生產成本包含
    薪資、水電、蒸氣、維修、廠租、折舊、管銷等費用，非以
    高於市價2至3倍價格向利享公司購買其向原告購入之同批紙
    張原料等語。並聲明：原告之訴駁回；如受不利之判決，願
    供擔保請准宣告免為假執行。
三、本院之判斷：
  ㈠原告主張被告曾明堃擔任利享公司總經理期間，利享公司於1
    09年5月21日至同年9月23日陸續向原告訂購紙張原料共122,
    490公斤，貨款共計730,092元，迄今仍積欠貨款430,092元
    未清償等情，為被告所不爭執，並有原告開立予利享公司之
    統一發票、109年未收貨款明細及地磅記錄單、被告堉珵公
    司開立之支票3紙等在卷可稽（見卷第57-59頁、第99-103頁
    ），堪信為真實。至原告主張被告曾明堃以無資力之利享公
    司向原告訂購紙張原料，使利享公司成為積欠債務之空殼公
    司，復由被告堉埕公司以高於市價2至3倍價格向利享公司購
    買同批紙張原料，營造進項成本高漲及獲利甚微之假象，以
    牟取營利事業所得稅上不法利益，且未於會計年度終了時為
    補償，被告堉埕公司及曾明堃應依公司法第369條之4規定對
    利享公司負連帶損害賠償責任；或依揭穿公司面紗原則、誠
    信原則之法理及公司法第99條第2項規定，由身為利享公司
    股東之被告曾明堃負清償系爭貨款之責等情，則為被告所否
    認。
　㈡按公司持有他公司有表決權之股份或出資額，超過他公司已
    發行有表決權之股份總數或資本總額半數者為控制公司，該
    他公司為從屬公司。除前項外，公司直接或間接控制他公司
    之人事、財務或業務經營者亦為控制公司，該他公司為從屬
    公司；公司與他公司之已發行有表決權之股份總數或資本總
    額有半數以上為相同之股東持有或出資者，推定為有控制與
    從屬關係；控制公司直接或間接使從屬公司為不合營業常規
    或其他不利益之經營，而未於會計年度終了時為適當補償，
    致從屬公司受有損害者，應負賠償責任。控制公司負責人使
    從屬公司為前項之經營者，應與控制公司就前項損害負連帶
    賠償責任。控制公司未為第1項之賠償，從屬公司之債權人
    或繼續1年以上持有從屬公司已發行有表決權股份總數或資
    本總額百分之1以上之股東，得以自己名義行使前2項從屬公
    司之權利，請求對從屬公司為給付，公司法第369條之2、第
    369條之3第2款、第369條之4第1、2、3項分別定有明文。所
    謂「不合營業常規或不利益經營」，乃指依一般商業交易慣
    例，其交易條件顯不相當者，或依一般商業交易慣例顯不合
    理者而言。又當事人主張有利於己之事實者，就其事實有舉
    證之責任，民事訴訟法第277條第1項前段亦有明定。
　㈢經查，被告堉珵公司已發行股份總數為5萬股，其中董事長即
    被告曾明堃持有3萬股，監察人李美慧持有2萬股，有堉珵公
    司之登記資料在卷可憑（見卷第79-81頁）；又利享公司之
    資本總額為4,000萬元，其董事李美慧之出資額為2,680萬元
    ，股東即被告曾明堃之出資額為1,320萬元，亦經本院調取
    利享公司之登記卷宗核閱無訛。足見被告堉珵公司與利享公
    司之股份總數或資本總額，均係由相同之股東持有或出資，
    依公司法第369條之3第2款規定，固應推定為有控制與從屬
    關係。然觀利享公司之土地銀行帳戶及合作金庫銀行帳戶交
    易明細，利享公司於109年5月至同年9月間，仍持續有多筆
    貨款進帳，其土地銀行帳戶於109年9月底之結餘仍有1,839,
    993元，且被告堉珵公司於109年5月至同年9月間，以其銀行
    帳號0000000000000號帳戶匯入利享公司合計2,915,000元（
    已扣除同期間利享公司匯出予堉珵公司之金額），有前揭銀
    行交易明細及被告所提之堉珵公司存摺封面照片可參（見卷
    第138-139頁、第168-177頁、第265頁），足認被告辯稱利
    享公司當時仍有正常營運乙節，應非子虛。又利享公司於10
    9年5月至同年9月既仍正常營運，則其在前開期間向原告購
    入紙張原料進行加工後，將成品以較高之價格出貨予被告堉
    珵公司並獲取貨款，難認有何不合營業常規或不利益經營之
    情事。原告主張被告曾明堃以利享公司名義向原告訂購紙張
    原料，是為使利享公司成為積欠債務之空殼公司，以牟取堉
    珵公司營利事業所得稅上不法利益云云，尚乏依據，其請求
    被告堉埕公司及曾明堃依公司法第369條之4規定連帶賠償利
    享公司430,092元，由其代為受領，並無理由。
　㈣次按公司法人格與股東個人固相互獨立，惟公司股東倘濫用
    公司獨立人格，侵害他人權益，若不要求股東對公司之負債
    負責，將違反公平正義時，英美法例就此發展出揭穿公司面
    紗原則，俾能在特殊情形下，否認公司法人格，排除股東有
    限責任原則，使股東就公司債務負責。公司法於102年1月30
    日增訂第154條第2項「股東濫用公司之法人地位，致公司負
    擔特定債務且清償顯有困難，其情節重大而有必要者，該股
    東應負清償之責。」規定，其立法理由敘明「揭穿公司面紗
    之原則，其目的在防免股東濫用公司之法人地位而脫免責任
    導致債權人之權利落空，求償無門。為保障債權人權益，我
    國亦有引進揭穿公司面紗原則之必要。」，將揭穿公司面紗
    理論明文化。且考量與股份有限公司股東同屬負有限責任之
    有限公司股東，亦有利用公司之獨立人格及股東有限責任以
    規避其應負責任，而損害債權人權益之可能，乃於107年8月
    1日增訂第99條第2項「有限公司之股東濫用公司之法人地位
    ，致公司負擔特定債務且清償顯有困難，其情節重大而有必
    要者，該股東應負清償之責」規定。然而，前開規定及揭穿
    公司面紗原則之法理，並非全盤否定公司法人格獨立，僅在
    個案上，如控制股東有詐欺、過度控制、不遵守公司形式、
    掏空公司、或藉公司型態逃避法令規範、契約義務、侵權責
    任等濫用公司法人格之不正行為，致損害公司債權人時，為
    維誠信及衡平救濟，例外地否認公司法人格予以救濟（最高
    法院107年度台上字第267號判決參照）。
　㈤有關利享公司積欠系爭貨款之經過，據證人即原告公司之業
    務開發經理蘇世英具結證稱：原告與利享公司間的業務往來
    都由伊負責，利享公司是從108年5月10日或12日開始跳票，
    108年5月底時，利享公司之總經理曾明堃告訴伊說他老婆負
    債跑到美國，把債務丟給他，曾明堃要求到臺北跟伊見面，
    見面時是到工廠找伊，希望伊繼續幫忙，因之前已經欠了17
    2萬還沒還，伊與曾明堃便協調一個方式，曾明堃跟伊進貨
    ，伊出貨到利享公司，但要付現金。108年5月底談完之後，
    曾明堃說之後賺到錢會清償之前的欠款，請原告繼續供貨，
    後來叫貨1台、2台都有給現金，伊就慢慢信任，所以109年5
    月之後才會繼續出貨。109年的5次貨款，訂貨單位都是傳真
    訂貨單過來，伊收到訂貨單後會打電話給曾明堃確認，其中
    預付款14,910元是前一批貨款的結餘。後來因為欠了很多貨
    款伊沒辦法交待，伊打電話拜託曾明堃一定要付貨款，曾明
    堃的會計部門就寄過來3張支票，支票提示後都有兌現等語
    （見卷第267-270頁）。由證人前開證述可知，利享公司於1
    09年5月21日至9月23日向原告進貨而積欠系爭貨款之前，早
    已積欠原告172萬元貨款未清償，原告亦知悉利享公司有財
    務狀況不佳、負責人李美慧避債失聯之情事，而改以現金交
    易方式出貨予利享公司。原告既對利享公司之償債能力有所
    認識及評估，仍決定繼續與利享公司進行交易，當能預見未
    收訖貨款前即出貨，有發生債務不履行之風險。況被告曾明
    堃出面為利享公司與原告協調供貨事宜，使利享公司得購入
    營運所需原料，係為維持該公司之營運，並無證據證明係為
    圖謀自己之私利，倘其欲濫用利享公司之法人地位脫免責任
    ，令原告債權求償無門，又何須在利享公司積欠系爭貨款之
    後，復於110年1月31日、2月28日、3月31日以堉珵公司簽發
    之支票向原告清償部分貨款。是以，縱利享公司其後有債務
    不履行情事，亦難僅憑該債務不履行情節，遽認被告曾明堃
    有濫用利享公司法人格獨立之不法目的或不正行為，原告依
    揭穿公司面紗原則及公司法第99條第2項規定，請求被告曾
    明堃負清償系爭貨款之責，尚難憑採。
　㈥再按原告對於被告起訴請求，必須在實體法上具有得向被告
    有所主張之法律規範，且其表明之原因事實完全滿足或該當
    於該法律規範之構成要件，始能獲得勝訴之判決。如為給付
    之訴，該法律規範必須在實體法上可以作為請求權基礎之完
    全性條文（具備構成要件及法律效果之法條）始足當之。至
    於誠信原則，僅為行使權利履行義務之指導原則，欠缺請求
    權基礎所需具備之「法律效果」，並非完全性條文，不足以
    作為當事人一方得向他方有所請求之法律規範（最高法院10
    8年度台上字第61號判決參照）。原告備位請求被告曾明堃
    給付系爭貨款，核屬給付之訴，其主張之請求權基礎中，有
    關揭穿公司面紗原則及公司法第99條第2項規定部分，為無
    理由，業如前述；至誠信原則之法理，依上說明，尚不足以
    作為當事人一方得向他方有所請求之法律規範，從而，原告
    依誠信原則之法理請求被告曾明堃給付系爭貨款，亦不應准
    許。
四、綜上所述，原告先位依公司法第369條之4規定，請求被告堉
    埕公司與曾明堃連帶給付利享公司430,092元本息，由原告
    代為受領；暨備位依揭穿公司面紗原則、誠信原則之法理及
    公司法第99條第2項規定，請求被告曾明堃給付原告430,092
    元本息，均為無理由，應予駁回。又原告陳明如受有利判決
    請本院依職權宣告假執行，僅係促請本院注意之性質，無庸
    為駁回之諭知，附此敘明。
五、本件事證已臻明確，兩造其餘攻擊防禦方法及所提證據，核
    於判決結果不生影響，爰不一一論述。
六、訴訟費用負擔之依據：民事訴訟法第78條。
中　　華　　民　　國　　111 　年　　6 　　月　　21　　日
                  苗栗簡易庭  法　官　顏苾涵
以上正本係照原本作成。
如對本判決上訴，須於判決送達後20日內向本院提出上訴狀。如
委任律師提起上訴者，應一併繳納上訴審裁判費。
中　　華　　民　　國　　111 　年　　6 　　月　　21　　日
                              書記官　楊慧萍